【裁判字號】    98,基簡,1116
【裁判日期】    990531
【裁判案由】    塗銷所有權移轉登記等
【裁判全文】
臺灣基隆地方法院基隆簡易庭民事判決
原      告  台新國際商業銀行股份有限公司
法定代理人  乙○○
訴訟代理人  己○○
            丙○○
            甲○○
被      告  戊○○
            丁○○
上列當事人間塗銷所有權移轉登記事件，本院於民國99年5月
18日言詞辯論終結，判決如下：
    主  文
原告之訴駁回。
訴訟費用由原告負擔。
    事實及理由
一、被告戊○○經合法通知，未於言詞辯論期日到場，核無民事
    訴訟法第386條各款所列情形，爰依同法第436條第2 項、第
    385條第1項前段規定，准原告之聲請，由其一造辯論而為判
    決。
二、原告起訴主張：被告戊○○於民國94年6 月間向原告請領信
    用卡使用，依約被告戊○○應按期清償帳款或繳納最低應繳
    金額，詎料被告戊○○自98年12月3 日起即未依約繳納，尚
    積欠原告新臺幣（下同）182,862 元。惟被告戊○○為逃避
    此一債務，竟於98年5月6日將其所有如附表所示之不動產（
    下稱系爭不動產），以買賣為原因（原因發生在97年11月27
    日）移轉為被告丁○○所有。查債務人所有之財產除對於特
    定債權人設有擔保物權外，應為一切債務之總擔保，倘債務
    人財產已不足清償一切債務時，而竟將財產惡意脫產他人，
    且非用以清償具有優先受償權之債務，對於普通債權人甚不
    公平，即難謂無詐害行為（最高法院78年度台上字第1583號
    判決意旨參照）。是被告戊○○將其所有系爭不動產以買賣
    之名移轉登記為其妹即被告丁○○所有，顯屬有害即債權之
    行為無疑；又被告丁○○與被告戊○○間既係兄妹關係，且
    被告戊○○復曾於負債期間求助家人，是被告丁○○就被告
    戊○○負債之事實無不知之理；且系爭不動產之抵押權所設
    定之債務人仍為被告戊○○，由此違背一般交易慣例之事實
    ，亦可認定被告丁○○實無所有之意思；是從上述客觀事實
    ，當可認定被告丁○○確係明知該買賣行為有害及原告之債
    權。為此依民法第244條第2項及第4 項之規定，訴請撤銷被
    告間所為買賣行為、物權移轉行為，並塗銷物權移轉登記等
    語。並聲明：(一)被告就系爭不動產於97年11月27日所為之買
    賣行為，及98年1月22 日所為所有權移轉之物權行為應予撤
    銷。(二)被告丁○○就系爭不動產於基隆市信義地政事務所所
    為之所有權移轉登記應予塗銷，並回復為被告戊○○所有。
三、被告戊○○經合法通知，未於言詞辯論期日到場，亦未提出
    書狀為何聲明或陳述以供本院參酌。被告丁○○則聲明請求
    駁回原告之訴，並答辯略以：
  (一)被告戊○○自95年5月12 日起，即陸續向伊借款，至簽訂系
    爭不動產買賣契約前，共已積欠伊118萬5,240元，是被告戊
    ○○與伊簽訂買賣契約時，即約定以上述欠款抵充部分買賣
    價金，並由伊承受系爭不動產之房屋貸款345萬元，是伊為
    買受系爭不動產，實已支付價金463萬5,240元。
  (二)又系爭不動產原係由被告戊○○與伊共有，由被告戊○○所
    有系爭不動產應有部分2/3、伊所有1/3，是伊實係向被告戊
    ○○購買其所所有之系爭不動產2/3 之應有部分。再參以系
    爭不動產之市價約在600萬元左右，是伊既已支付463萬5,24
    0 元之價金，其對價自屬相當，要難謂有何損害債權人權利
    之情。
  (三)再按民事訴訟如係由原告主張權利者，應先由原告負舉證之
    責，若原告先不能舉證，以證實自己主張之事實為真實，則
    被告就其抗辯事實即令不能舉證，或其所舉證據尚有疵累，
    亦應駁回原告之請求，最高法院17年上字第917 號判例要旨
    參照。又民法第244條第2項既係以受益人於受益時亦知該有
    償行為有害及債權人之債權為限，使許債權人撤銷該有償行
    為，則債權人自應先就受益人明知將損害債權人債權之情事
    先負舉證之責。查被告二人間，均各自組有家庭，並未共同
    生活，伊對於被告戊○○是否對外尚有欠款，實不知情，自
    難謂與民法第244條第2項之規定相合，然原告提起本件訴訟
    ，就伊於買受系爭不動產時明知有損害原告債權乙節，並未
    提出任何證據以實其說，均係推測猜想之言，是其主張更屬
    無據而難採信。
四、經查，原告主張被告戊○○向原告請領信用卡使用，並未依
    約按期繳納帳款，尚積欠原告182,862 元，而被告戊○○於
    98年1 月22日以買賣為原因將其所有系爭不動產辦理移轉登
    記予被告丁○○，為被告等所不爭執，並有信用卡申請書、
    電腦帳務資料、建物登記第二類謄本、土地登記第二類謄本
    、基隆市信義地政事務所異動索引等件為證，堪認屬實。
五、按債務人所為之有償行為，於行為時明知有損害於債權人之
    權利者，以受益人於受益時亦知其情事者為限，債權人得聲
    請法院撤銷之。民法第244條第2項定有明文。是依該規定行
    使撤銷權，須以債務人所為有償行為，有害及債權人之債權
    為首要之要件。而債務人出賣其財產非必生減少資力之結果
    ，苟出賣之財產已獲得相當之對價，用以清償有優先受償權
    之債務，則一方面減少其財產，一方面減少其債務，其對於
    普通債權人，即難謂為詐害行為。又債務人出賣其財產，非
    必生減少資力之結果，又苟債務人出賣財產已獲得相當對價
    ，一方面減少其財產，一方面取得其請求支付價金之權利，
    亦難謂係詐害債權之行為（最高法院51年臺上字第302 號判
    例、75年度臺上字第619 號判決參考）。經查，被告戊○○
    出賣系爭不動產予被告丁○○之時，固擁有系爭不動產之積
    極財產，惟亦負有抵押貸款345萬元及積欠被告丁○○118萬
    餘元之債務，被告戊○○出賣系爭不動產之對價即為上述債
    務，可見其實際資力應未減少。參諸前揭說明，自無足認定
    被告就系爭不動產之買賣行確有損害於原告債權。原告上開
    主張自不足憑採。
六、又依前揭民法第244條第2項規定，債務人所為有償行為，有
    損害債權人權利時，尚須受益人於受益時亦明知害及債權之
    情事者，債權人始得聲請法院撤銷之。是以，縱被告就系爭
    不動產之買賣行為，確有損害原告債權之情事，亦須被告丁
    ○○明知此情事，原告始得行使撤銷權。原告雖主張：被告
    2 人係兄妹，應可推認被告丁○○明知有損害於債權人之權
    利等語，然為被告丁○○所否認。經查，被告2 人雖係兄妹
    ，惟其等已各自婚嫁，兩人之戶籍地並不相同，又未共同居
    住，且系爭不動產又係出租他人，而現代社會之手足關係，
    或有感情甚篤、或有爭吵不斷、或有相互仇視、或有甚為疏
    離等等，型態繁多不一而足，兄弟姊妹間財務關係之密切程
    度亦非等同。被告二人既均已各自婚嫁，衡諸常情，被告戊
    ○○應無讓被告丁○○了解其財務狀況及對外負債情形之可
    能，亦難期被告丁○○會主動詢問探知詳情。是被告丁○○
    辯稱，被告戊○○之財務狀況其並不知悉乙情，應非子虛，
    足堪信實。承此，自難認定買受系爭不動產之被告丁○○確
    有明知損害原告債權之情事。除此之外，原告就此部分要件
    ，又未能舉出其他積極確切之證據以資證明，其主張被告就
    系爭不動產之買賣行為構成債害債權云云，即無足憑採。原
    告依前揭規定，請求撤銷被告就系爭不動產之買賣行為，自
    屬無據。
七、從而，原告本於民法第244 條第2 項、第4 項規定，請求被
    告就系爭不動產於97年11月27日所為買賣契約之債權行為及
    於98年1月22 日所為所有權移轉登記之物權行為均予撤銷，
    及被告丁○○應將系爭不動產於98年1月22 日所為之所有權
    移轉登記塗銷，回復登記為被告戊○○所有，為無理由，應
    予駁回。
八、本件事證已臻明確，兩造所為其他主張陳述並所提證據，經
    審酌後，認均與本件之結論無礙，爰不一一詳予論述，附此
    敘明。
九、據上論結，本件原告之訴為無理由，依民事訴訟法436條第2
    項、第385條第1項、第78條，判決如主文。
中    華    民    國    99    年    5     月    31    日
                  基隆簡易庭法  官  林淑鳳
以上正本係照原本作成。
對於本件判決如有不服，應於收受送達後20日內向本院提出上訴
書狀，上訴於本院合議庭，並按他造當事人之人數附具繕本。
中    華    民    國    99    年    5     月    31    日
                            書記官  王鵬勝

司法院資訊處製作；財團法人民間司法改革基金會備份。
